臺灣板橋地方法院民事判決　九十年度簡上字第六三號
　　上　訴　人　浩瀚營造股份有限公司
　　法定代理人　乙○○
　　被上訴　人　茂森有限公司
　　法定代理人　甲○○
　　複　代理人　丙○○
右當事人間請求給付票款事件，上訴人對於中華民國八十九年十一月二日本院三重簡
易庭八十八年度重簡字第一一九四號第一審判決提起上訴，本院判決如左：
    主      文
上訴駁回。
第二審訴訟費用由上訴人負擔。
    事      實
甲、上訴人方面：
  壹、聲明：
      求為判決：
    一、原判決廢棄。
    二、右廢棄部份，請求判決被上訴人在第一審之訴駁回。
  貳、陳述：
    一、按原審判決認定上訴人敗訴之理由，無非係以證人即發票人田喬營造工程股
        份有限公司（以下簡稱田喬公司）職員王雅惠證稱田喬公司係向上訴人借牌
        承包工程，為製作資金流程，上訴人公司職員曾秋梅將系爭支票之背書章交
        付予伊，由伊於簽發支票予下包時，同時蓋用該背書章云云為可採，因認上
        訴人將代理權授與田喬公司為背書行為，上訴人應負背書人責任。惟查：上
        訴人公司並無名為曾秋梅之職員，業經上訴人於原審提出公司勞健保投保名
        冊為證，足見證人王雅惠所言不實。而上訴人公司既無證人王雅惠所稱之曾
        姓員工，則如何能由該曾姓員工將代理權授與田喬公司？況且，股份有限公
        司得對外代表公司者為董事長，亦即上訴人之法定代理人方有代表公司之權
        ，亦僅有上訴人之法定代理人能將代理權授與他人，公司之員工並無將公司
        代理權授與他人之權限，因此縱使真有證人王雅惠所稱之曾姓員工，該員工
        亦無任何權限得將上訴人公司之代理權授與田喬公司，從而證人王雅惠所稱
        田喬公司獲上訴人公司職員曾秋梅授與之代理權並非合法。然原審並未詳究
        ，僅以證人王雅惠片面之詞，即率爾認定田喬公司獲上訴人授權於系爭支票
        背書等情，顯有重大違誤。又被上訴人於民國（下同）九十年四月十七日答
        辯狀稱系爭支票之背書章係由大証營造有限公司會計曾秋梅交付予證人王雅
        惠，並授與上訴人之代理權云云，姑且不論此與被上訴人於原審主張曾秋梅
        係上訴人公司職員云云，已有前後不符之情形，若曾秋梅確為大証營造有限
        公司之會計，適足證明證人王雅惠蓋用背書章之行為並未經過上訴人之授權
        ，蓋曾秋梅既為大証營造有限公司之會計，即與上訴人無涉，則其如何有權
        授與上訴人之代理權予他人？是證人王雅惠並未經過上訴人授權自明。
    二、又系爭支票上之背書印文並非上訴人之印鑑章，業據上訴人提出公司印鑑章
        經原審當庭核對屬實，另原審依被上訴人聲請向台北縣政府工務局函調上訴
        人所承造、台北縣政府工務局八六泰建字第一四九七號「創新銘園」工地建
        造執照卷宗，其中上訴人於上開申請建照執照案件所使用之印文，非系爭支
        票之背書章，亦經原審查閱屬實；而經原審將系爭支票連同上訴人於第一銀
        行新莊分行開設存款帳戶之印鑑卡等資料送內政部警政署刑事警察局鑑定結
        果，亦無法證明二者相符，足見系爭支票之背書章並非上訴人所有，證人王
        雅惠所稱該印章係由上訴人員工所交付云云，顯非可採。按當事人主張有利
        於己之事實者，就其事實有舉證之責任，民事訴訟法第二百七十七條定有明
        文，上訴人於原審即否認系爭支票之背書章為上訴人所有，被上訴人即應就
        背書之真正負舉證之責，而經原審調查上開證據後，均未能證明該背書章為
        上訴人所有，被上訴人復未能舉證以實其說，應認被上訴人於原審之主張為
        無理由。惟原審竟置上開證據於不顧，於無任何證據資料佐證之情形下，逕
        以推測之詞認定該背書章係上訴人所交付，即有重大違誤。
    三、再查證人王雅惠所稱上訴人與田喬公司間有借牌關係，無非為卸責之詞，蓋
        實務上之借牌行為，係由具執照之營造廠出面與業主訂立契約後，實際上由
        不具執照之營造廠施作工程，因此形式上之法律關係及權利義務，均存在於
        具執照之營造廠與業主之間，而與不具執照之營造廠無涉。準此，若欲製作
        資金流程，該資金流程亦應存在於具執照之營造廠與業主之間，而非存在於
        借牌之營造廠間。然而系爭支票卻是以田喬公司為發票人，受款人為上訴人
        ，再由上訴人背書轉讓予持票人，則如此之資金流程意義何在？既然被告主
        張田喬公司向上訴人借牌，揆諸上開說明，田喬公司與上訴人間並無製作資
        金流程之必要，則何以須由田喬公司開票後，再由上訴人背書轉讓？田喬公
        司開票予上訴人之目的何在？若真有借牌情事，即應直接以上訴人為發票人
        開立支票，如此製作資金流程方屬合理，豈有以田喬公司為發票人，上訴人
        為背書人簽發支票之理？此顯與常理不符。況且，姑且不論是否有所謂借牌
        情事，田喬公司擅以上訴人名義於其所簽發之支票上背書，致上訴人憑空負
        擔背書人之連帶給付票款責任，此與「借牌」已完全無關，上訴人與田喬公
        司既無交易往來，亦未向其收受任何好處，衡情又何需為其擔負如「連帶保
        證」之責任？如果上訴人同意背書，亦無須假手他人，上訴人難道不過問其
        支票金額之高低，而令田喬公司隨意簽發並負擔連帶給付責任？益見證人之
        說詞顯違常理，純係臨訟卸責之詞，不足採信。本件實則乃因田喬公司財務
        狀況有問題，其下游小包對於收受該公司之支票均有所遲疑，田喬公司為取
        信於其下游小包，即偽造上訴人之印章並用於支票背書，使其下游小包願意
        收受該等支票，惟嗣後該等支票仍遭跳票，並連帶使得上訴人受此無妄之災
        。上訴人已對證人王雅惠及田喬公司負責人王讚生等人就其等擅自以上訴人
        名義為背書行為乙事提出刑事告訴，並由　鈞院檢察署以九十年度他字第五
        四六號偽造文書案件偵查中，併此敘明。
    四、另查系爭支票係由被上訴人之上包田喬公司交付予被上訴人，而被上訴人係
        田喬公司之下包，被上訴人係自田喬公司之會計即證人王雅惠交付取得，王
        雅惠簽發系爭支票予被上訴人，同時在背面蓋用上訴人之印文，再交付被上
        訴人，業據被上訴人負責人甲○○於原審到庭證述明確，足見被上訴人乃田
        喬公司之下包，而非上訴人之下包，上訴人與被上訴人、甚至田喬公司均無
        任何生意上之往來，則上訴人與上開各人間既均無任何生意上之往來，即無
        所謂製作資金流程之必要，證人王雅惠之詞洵無足採。至原審判決所稱上訴
        人持被上訴人開立之發票乙節，乃因該等發票係由業主訴外人實踐開發有限
        公司（下稱實踐公司）所交付予上訴人據以申報，實務上此種交付他人發票
        之情形所在多有，而實際上上訴人亦與被上訴人並無任何生意上之來往，尚
        難以上訴人自實踐公司取得該等發票據以申報，遽認兩造間必有買賣關係存
        在，更難以之認定上訴人曾授權田喬公司為背書之行為，蓋發票之申報與授
        與代理權係完全不相關之二回事，惟原審竟以上訴人曾申報該等發票，即認
        上訴人有授權予田喬公司，顯與事理不符。況且，本件上訴人與被上訴人並
        無簽立工程承包契約，被上訴人所提出之工程承包契約書顯係偽造。
  、證據：
      除援用第一審所提證據外，並補提台灣板橋地方法院檢察署八十八年度偵字第
      一八０六一號不起訴處分書正本影本一份、同署八十八年度偵字第一三六九六
      號不起訴處分書正本影本一份、台灣高等法院八十八年度上易字第二四八號民
      事判決正本影本一份、台灣台北地方法院新店簡易庭八十八年度店簡字第五九
      ０號宣示判決筆錄正本影本一份為證。
乙、被上訴人方面：
  壹、聲明：
      求為判決駁回上訴。
  貳、陳述：除與原判決記載相同者，茲引用之外，補稱：
    一、上訴人持被上訴人所開立之發票列為成本支出，向稅捐機關申報扣抵，此業
        經上訴人自認在案，上訴人於本院復空言發票係由業主實踐公司交付予伊申
        報，迄未舉證以實其說，顯非可採。縱使相關發票係上訴人之下包所提出，
        其下包應係代理上訴人進行交易及背書轉讓支票，上訴人依法應負責任。退
        萬步言，縱認上訴人與其下包無代理關係，惟上訴人既長期同意下包以其名
        義對外交易，其本身又將上訴人所開立之發票申報稅捐，則上訴人顯以自己
        之行為表示以代理權授與他人，或知他人為其代理人而不為反對之表示，其
        自應負表見代理之授權人責任，而有給付票款及工程款之義務。
    二、上訴人於系爭支票上之背書印章，乃與上訴人於第一商業銀行新莊分行活期
        存款帳號０五一四０九號帳戶之印鑑章相同，此有該帳戶之開戶資料可證，
        且該帳戶係上訴人法定代理人乙○○親自前往開戶，而上訴人於八十七年四
        月一日開設前揭帳戶後，曾於八十八年一月五日、同年一月二十日、同年二
        月五日、同年三月五日、同年三月二十日、同年四月六日蓋用帳戶印鑑章領
        取存款，而該印鑑章亦與上訴人於系爭支票上之背書印章相同，更足證上訴
        人確於系爭支票上背書，而依法應付給付票款責任。
  、證據：
      除援用第一審所提證據外，並聲請向第一商業銀行新莊分行調閱浩瀚營造股份
      有限公司０五一四０九號帳戶之開戶資料、存摺類存款取款憑條、印鑑掛失暨
      更換新印鑑申請書兼登錄單，暨聲請內政部警政署刑事警察局鑑定系爭支票印
      文、前揭開戶資料及存摺類存款取款憑條印文是否相符。
丙、本院依職權調取本院九十年度簡上字第九五號案卷及本院九十年度簡上第六二號
    案卷。
    理      由
一、被上訴人起訴主張：伊執有訴外人田喬公司所簽發，而由上訴人背書之如附表所
    示金額之支票共二紙，金額合計新臺幣（下同）七十九萬八千六百元，經被上訴
    人先後向付款人為付款之提示，均遭退票，追索無效，為此爰依票據法律關係，
    請求上訴人給付七十九萬八千六百元，及自八十八年六月二十四日起至清償日止
    ，按週年利率百分之六計算之利息等語。上訴人則以：否認曾於附表所示之支票
    上背書，且系爭支票上之背書印文，並非伊公司印章之印文，且伊公司亦未曾授
    權王雅惠代為背書等語，資為抗辯。
二、被上訴人主張其執有訴外人田喬公司所簽發，而由上訴人背書之如附表所示金額
    之支票共二紙，金額合計七十九萬八千六百元，經被上訴人先後向付款人為付款
    之提示，均遭退票，追索無效之事實，業據被上訴人提出如附表所示之支票暨退
    票理由單原本各二紙為證，上訴人則抗辯稱：系爭支票上之背書印文，並非伊公
    司印章之印文，且伊公司亦未曾授權王雅惠代為背書等語，惟查：
  (1)上訴人法定代理人乙○○於原審時已自承第一商業銀行新莊分行活期存款帳號０
    五一四０九號帳戶（戶名為浩瀚營造股份有限公司）為其親自辦理開戶事宜等情
    （見本院三重簡易庭八十八年度重簡字第一四三０號案卷第一０五頁，八十九年
    五月十五日言詞辯論筆錄），而本院向第一商業銀行新莊分行調閱前揭帳戶之開
    戶資料、存摺類存款取款憑條及印鑑掛失暨更換新印鑑申請書兼登錄單，觀諸該
    等資料所示，上訴人係於八十八年八月十一日向第一商業銀行新莊分行辦理前揭
    帳戶印鑑掛失手續，且該帳戶開戶印鑑卡亦經註記「註銷」、「遺摺、遺印」之
    字眼，開戶印鑑卡上之「浩瀚營造股份有限公司」印文亦經重覆蓋印，惟本院併
    將前揭帳戶之開戶資料、存摺類存款取款憑條及印鑑掛失暨更換新印鑑申請書兼
    登錄單，與系爭如附表所示二張支票原本送請內政部警政署刑事警察局鑑定，經
    採特徵比對法、重疊比對法鑑定，鑑定結果雖認該帳戶開戶之存款印鑑卡上「浩
    瀚營造股份有限公司」印文欠清晰，無法與如附表所示之二張支票原本上「浩瀚
    營造股份有限公司」印文相比對，惟有關該帳戶之存摺類存款取款憑條上「浩瀚
    營造股份有限公司」印文，則與如附表所示之二張支票原本上「浩瀚營造股份有
    限公司」印文相符，此有內政部警政署刑事警察局九十一年一月三十日刑鑑字第
    一八０六四號鑑驗通知書在卷可證，而揆諸一般金融機構之作業程序，存戶提款
    時，金融機構均須核對存摺類存款取款憑條上之存戶印文，是否與存戶之開戶印
    鑑卡上印文相符，則前揭帳戶之存摺類存款取款憑條上「浩瀚營造股份有限公司
    」印文，既與如附表所示之二張支票原本上「浩瀚營造股份有限公司」印文相符
    ，且存摺類存款取款憑條上所載之提領日期為八十八年三月五日，係在上訴人八
    十八年八月十一日辦理印鑑掛失前，足認系爭二張支票原本上「浩瀚營造股份有
    限公司」印文，與上訴人法定代理人親自辦理前揭帳戶開戶之存款印鑑卡上「浩
    瀚營造股份有限公司」印文相符，是以系爭二張支票上之「浩瀚營造股份有限公
    司」印文確屬上訴人公司章所蓋之印文，上訴人所辯稱：系爭支票上之背書印文
    ，並非伊公司印章之印文云云，洵不足採。
  (2)再查，系爭如附表所示之支票均係由訴外人田喬公司之會計王雅惠簽發後，再於
    支票背面蓋用上訴人公司印文等情，業經證人王雅惠於原審時到庭證述明確（見
    原審八十八年度重簡字第一一九四號案卷八十八年十月十一日言詞辯論筆錄），
    而證人王雅惠於原審時復證稱：伊在開票時有拿浩瀚公司的章在支票上背書，章
    是浩瀚公司之會計小姐轉交給伊，是會計小姐告訴伊要在開票之同時蓋浩瀚公司
    之章，以便做資金流程，伊只知會計小姐姓曾，她是以電話告訴伊，章是另外的
    人去拿回來給伊，伊曾去板橋文化路一段找過曾小姐，詳細地址不記得，但伊屢
    次和曾小姐接洽的地點都是在上開地址，因田喬公司向浩瀚公司借牌，所以工程
    開始，伊就告訴小包，要開立浩瀚公司為買受人之發票來請款，伊再連同發票及
    支票影本交付給曾小姐，第一銀行開戶的章與支票的章是相同的，當初為了做資
    金流程，因為實踐公司所開立的工程款是以禁止背書轉讓的方式指定由浩瀚公司
    領款，所以浩瀚公司之法定代理人就與伊一起至第一銀行開立活期存款帳戶，由
    被告法定代理人親自簽名，上開帳戶的開戶印鑑章，就是系爭支票背書章，因為
    伊有上開帳戶之印鑑章，伊就以浩瀚公司兌現實踐公司之票款，再將存款提領轉
    存到田喬公司支票存款帳戶等語（見原審八十八年度重簡字第一四三０號案卷八
    十九年五月十五日言詞辯論筆錄），則證人王雅惠所證稱蓋用系爭支票之背書章
    ，係上訴人之銀行帳戶開戶章乙節，即與前述認定相符，顯見證人王雅惠之證詞
    信而有徵，尚堪採信。況證人曾秋梅於本院九十年度訴字第十八號偽造文書案件
    中到庭證稱：伊係作稅務記帳工作，浩瀚公司係伊客戶之一，伊工作地點在板橋
    市○○路○段四六巷五十號三樓，大約今年搬到新店市○○○街三六號，這二處
    都是浩瀚公司之辦公室，．．．伊另外替大証營造、揚銘建設做帳，．．．知道
    王雅惠、王讚生之人，伊不確定有無交付浩瀚公司之印章給王雅惠，各包商所開
    立之發票都會送到伊那裏做帳，浩瀚公司取得小包發票為進貨憑證，必須有與之
    相符之支出憑證，稅捐機關始會認帳，這些發票都有向稅捐處申報為浩瀚公司之
    進貨憑證，．．．有傳真給王雅惠要求送回浩瀚公司之銀行存摺及印章等語（見
    本院九十年度訴字第十八號偽造文書案卷九十年五月二日、同年月三日訊問筆錄
    ），業經本院調閱本院九十年度簡上字第九五號案卷，有該刑案訊問筆錄附於該
    案卷可憑，證人曾秋梅雖對其有無交付上訴人之印章給王雅惠之事，答稱並不確
    定，然從其自承係其傳真給王雅惠要求送還上訴人銀行存摺及印章乙節觀之，曾
    秋梅應有將上訴人之印章交付給王雅惠之事實，且按發票為出賣人與買受人間收
    受金錢之憑據，稅捐機關並以之作為營業所得課稅之依據，稅捐機關抽查發票開
    立之真偽，必定要求當事人提出業務往來之資料及資金流程之憑證，參諸證人曾
    秋梅所證稱：各包商所開立之發票都會送到伊那裏做帳，上訴人取得小包發票為
    進貨憑證，必須有與之相符之支出憑證，稅捐機關始會認帳等語，足徵證人王雅
    惠所證述上訴人公司章係由上訴人之會計曾小姐（指證人曾秋梅）所交付，且由
    曾小姐告訴其要在開票之同時蓋上訴人公司之章，以便做資金流程，其再連同小
    包之發票及支票影本交付給曾小姐乙節，應屬真實，而證人曾秋梅係聽從上訴人
    法定代理人乙○○之指示處理帳務，曾秋梅並將有上訴人背書之支票影本連同下
    包開立之發票併送稅捐機關申報營利事業所得稅等情，業據證人曾秋梅於上開刑
    事案件訊問時證述明確，乙○○既為上訴人公司法定代理人，其指示曾秋梅處理
    帳務，並以此方式製作資金流程之憑據申報營利事業所得稅，上訴人自有授權王
    雅惠在支票背書之意思，否則豈有明知他人冒用公司名義背書，卻以偽造背書之
    支票作為資金憑證，據以申報營利事業所得稅之理，是以上訴人所辯稱伊公司亦
    未曾授權王雅惠在系爭支票上代為背書云云，亦不足採。
  (3)綜上所述，系爭二張支票上之「浩瀚營造股份有限公司」印文確屬上訴人公司章
    所蓋之印文，且上訴人有授權王雅惠在系爭支票上背書，上訴人前揭所辯，均不
    足採，被上訴人所主張其執有上訴人所背書之如附表所示金額之支票共二紙，均
    遭退票乙節，自堪信為真實。
三、按支票或本票不獲付款時，執票人於行使或保全支票或本票上權利之行為後，對
    於背書人、發票人及票據上其他債務人得行使追索權，票據法第一百二十四條、
    第一百四十四條、第八十五條第一項定有明文。又代理人於代理權限內，以本人
    名義所為之意思表示，直接對本人發生效力，民法第一百零三條第一項亦有明文
    。且代理人為本人發行票據，未載明為本人代理之旨而簽名於票據者，應自負票
    據上之責任，固為票據法第九條所明定，惟代理人亦有不表明自己之名，僅表明
    本人之名而為行為，即代理人任意記明本人之姓名蓋其印章，而成為本人名義之
    票據行為者，所在多有，此種行為祇須有代理權，即不能不認為代理之有效形式
    ，此有最高法院五十三年台上字第二七一六號判例可資參照。本件上訴人為製作
    資金流程而交付公司之印章予王雅惠，並授權王雅惠在如附表所示由訴外人田喬
    公司簽發之支票背面代為背書，已如前述，則依上開最高法院判例意旨，亦為代
    理之有效形式，而直接對上訴人發生效力。上訴人既然授權王雅惠在附表所示之
    支票背書，雖然其當初背書之目的僅為供稅捐機關查核資金流程所用，然票據為
    無因證券，背書人即上訴人自應依票據所載文義對持票人負責。從而，被上訴人
    依票據法律關係，請求上訴人給付七十九萬八千六百元，及自八十八年六月二十
    四日起至清償日止，按週年利率百分之六計算之利息，為有理由，應予准許。原
    審為上訴人敗訴之判決，並依職權為假執行之宣告，經核於法並無不合，上訴意
    旨指摘原判決不當，求予廢棄改判，為無理由，應予駁回。
四、至上訴人雖另提出台灣板橋地方法院檢察署八十八年度偵字第一八０六一號不起
    訴處分書正本影本、同署八十八年度偵字第一三六九六號不起訴處分書正本影本
    、台灣高等法院八十八年度上易字第二四八號民事判決正本影本、台灣台北地方
    法院新店簡易庭八十八年度店簡字第五九０號宣示判決筆錄正本影本各一份，以
    上開不起訴處分書、判決均認定上訴人未授權田喬公司與第三人訂定承攬契約及
    為背書行為，資為本件上訴人不負票據背書責任之論據，惟上開案件之當事人、
    事實及所提之證據，與本件不同，各案件斟酌全辯論意旨及調查證據之結果，獨
    立審判，本件自不受上開書類認定之拘束。是以本件事證已臻明確，兩造其餘攻
    擊防禦方法，核與本判決結果不生影響，爰不一一論列，附此敘明。
五、據上論結，本件上訴為無理由，依民事訴訟法第四百三十六條之一第三項、第四
    百四十九條第一項、第七十八條，判決如主文。
中　　　華　　　民　　　國　　九十一　　年　　　八　　　月　　 二十 　　日
                                臺灣板橋地方法院民事第二庭
~B審判長法官　陳忠行
~B　　　法官　許必奇
~B　　　法官　林海祥
右為正本係照原本作成
本判決不得上訴。
中　　　華　　　民　　　國　　九十一　　年　　　八　　　月　　十四　　日
~B法院書記官　楊舒惟
附表：
┌──────────┬────┬────┬───────┬──────┐
│付      款      人  │發 票 日│提 示 日│金額（新臺幣）│支 票 號 碼 │
│                    │        │        │              │            │
│                    │        │        │              │            │
├──────────┼────┼────┼───────┼──────┤
│第一商業銀行新莊分行│八十八年│八十八年│肆拾萬元      │MA六八四五五│
│                    │六月六日│六月八日│              │五八        │
│                    │        │        │              │            │
├──────────┼────┼────┼───────┼──────┤
│同右                │八十八年│八十八年│拾玖萬捌仟陸│MA六八四五五│
│                    │六月二十│六月二十│佰元          │五九        │
│                    │二日    │四日    │              │            │
└──────────┴────┴────┴───────┴──────┘
